# 请教陈老师，合并层面确认递延所得税的意义！

提问人：心海拂清风 时间：2014-12-26 22:08:17
1 请教陈老师，合并报表层面确认递延所得税的理论依据是什么？合并报表不需要纳税，确认递延所得税的意义是什么？谢谢！以前不确认，不知道后来为啥就确认了，一下是我整理的质疑声，麻烦陈老师给与解答！以下是质疑的观点看法：1. 会计主体和纳税主体不同，会计主体不仅包括编制个别财务报表的企业法人，还把具有控制关系的集团作为编制合并财务报表的会计主体，企业所得税是法人所得税制，以企业法人为独立的纳税主体，不涉及集团，合并财务报表无关企业所得税的纳税处理事项。 2 所得税以企业法人为纳税主体，是以独立法人的实际经营成果为所得税课征对象，并不是以企业集团为纳税人，也不是以抵销内部未实现损益后的合并利润为课税对象，所以，合并报表层次的未实现内部损益在所得税法上是真实的交易、真实的利润，并且在所属纳税主体内已经缴纳了所得税或计提了所得税，不论对所属纳税主体来说或对集团整体来说，都是当期的所得税费用，并已列示于个别财务报表之中。例 2 其实是拿B公司的计税基础 800 万元同A公司个别财务报表上已不存在的账面价值 500 万元比较，这已经超出法人所得税制的主体范围。《企业所得税法》规定：除国务院另有规定外，企业之间不得合并缴纳企业所得税。因此，在合并报表层次确认未实现内部销售损益的递延所得税在税法上来说没有依据和意义。这与在合并报表层次抵销内部交易的同时，抵销与其相联系的个别财务报表层次确认的递延所得税有本质不同，基于合并报表层面确认的递延所得税，在个别财务报表层面并不存在。 3 在合并报表层次确认一项递延所得税资产或递延所得税负债既不符合资产、负债的定义，也不能反映暂时性差异转回的实质性特征。合并财务报表产生的可抵扣暂时性差异不能抵扣任何一个纳税主体的未来应纳税所得额，从而其确认的递延所得税资产不会给任何一个企业带来未来经济利益的流入（应交所得税的减少）。合并报表产生的应纳税暂时性差异也不能增加任何一个纳税主体的未来应纳税所得额，从而其确认的递延所得税负债不会造成任何一个企业未来经济利益的流出（应交所得税的增加）。例 1 和例 2 在合并报表层次确认的递延所得税都是如此，不会使任何纳税主体的未来应税金额有所变化。而且，合并报表层次的所谓暂时性差异并无“在未来期间转回”的性质，它其实就是合并报表层次的虚拟物，未实现内部损益存在时它就确认在合并财务报表上，未实现内部损益不存在时，它也踪迹难觅。
结论：不可超出法定的纳税主体范围去讨论所得税，所得税会计准则只有在同一纳税主体范围内应用才有意义，合并报表层次确认递延所得税既不符合税法有关法人企业所得税制的精神内涵，也违背会计上资产、负债要素的定义和暂时性差异可以转回的实质性特征，因此在合并报表层面确认递延所得税的会计规定和实务处理有待商榷。
该贴已经同步到 心海拂清风的微博

回答人：chenyiwei
我们在《计学撮要 2013 》的“问题2-3-11（非同一控制下企业合并中递延所得税的确认问题）”中，已经表明了我们对此问题的观点，具体如下：
假设该项交易是控股合并而不是吸收合并，即被购买方仍然保留独立法人和独立的企业所得税纳税人资格，则在购买方的合并报表中，应当就企业合并中取得的被购买方可辨认资产、负债的购买日公允价值与计税基础之间的差异确认递延所得税负债。 根据《企业所得税法》及其实施条例的规定，企业所得税的纳税人是法人，即企业所得税实际上是对法人的所得课征的税种。因此，税法上对于“企业合并”的界定是着眼于法人的合并、分立等架构变化，也就是基于法律的“企业合并”概念，包括新设合并和吸收合并等导致公司法人发生变化的事项。《财政部、国家税务总局关于企业重组业务企业所得税处理若干问题的通知》（财税[2009]59号）第一条规定：“本通知所称企业重组，是指企业在日常经营活动以外发生的法律结构或经济结构重大改变的交易，包括企业法律形式改变、债务重组、股权收购、资产收购、合并、分立等。”其中，“股权收购，是指一家企业(以下称为收购企业)购买另一家企业(以下称为被收购企业)的股权，以实现对被收购企业控制的交易。收购企业支付对价的形式包括股权支付、非股权支付或两者的组合”。即会计上的“控股合并”概念在税法中被界定为“股权收购”。另外，财税[2009]59号文第四条特别提到：在股权收购采用一般性税务处理规定下，“收购方取得股权或资产的计税基础应以公允价值为基础确定；被收购企业的相关所得税事项原则上保持不变”。 根据上述规定，虽然在非同一控制下的控股合并中，如果采用一般性税务处理，则母公司由此形成的长期股权投资的计税基础是以该项股权投资于购买日公允价值确定的，但是由于被购买方并不因此改变其企业所得税独立纳税人的地位，因此在所得税税务处理方面，其各项可辨认资产、负债的折旧、摊销、成本结转等，仍然以其原先的计税基础为依据计算确定，税法上并不认可在计算税前可扣除的折旧、摊销、处置所得或损失时以购买日公允价值为基础。根据《企业会计准则第 18 号——所得税》对资产、负债计税基础的定义：“资产的计税基础，是指企业收回资产账面价值过程中，计算应纳税所得额时按照税法规定可以自应税经济利益中抵扣的金额”；“负债的计税基础，是指负债的账面价值减去未来期间计算应纳税所得额时按照税法规定可予抵扣的金额”，也就是资产、负债的计税基础都需要以税法的规定为基础确定。鉴于企业所得税是法人税，所以同一资产或负债在其所属法人（子公司）的个别财务报表层面和该子公司所属合并集团的合并财务报表层面的计税基础应当是相同的，不会出现计税基础的差异。也就是说，在购买方合并报表层面，对被购买方的各项可辨认资产、负债以购买日公允价值为基础持续计算的金额计量；而在这些子公司进行纳税申报时，计税基础仍然以原先的取得成本等为基础确定，并不因为企业合并事项而改变。因此，这些可辨认资产、负债在购买方合并报表层面的账面价值与计税基础之间仍然存在差异，且该差异源于企业合并，因此，根据《企业会计准则第 18 号——所得税》第十二条和第十四条的规定，应于购买日应当确认相应的递延所得税资产或递延所得税负债，并调整商誉。即，只要是非同一控制下控股合并中取得的被购买方可辨认资产、负债的购买日公允价值不同于其以原始取得成本为基础确定的计税基础的，则无论该项股权收购按财税[2009]59号文规定是采用一般性税务处理还是特殊性税务处理，都会由此在购买方合并报表层面产生账面价值与计税基础之间的暂时性差异，需要在购买方的合并财务报表层面确认递延所得税资产或负债，并相应调整商誉或者负商誉。

提问人：心海拂清风 时间：2014-12-27 23:10:51
我更想知道的是内部交易产生的递延所得税，确认在合并层面意义何在，陈老师点评一下上面的三个质疑的观点错在哪里？谢谢！

回答人：chenyiwei
上面意见最主要的问题是混淆了纳税主体和会计主体的界限。递延所得税作为一种会计方法，其适用范围不仅限于个别报表层面。最初发生内部交易时，应纳税所得额大于合并报表层面的会计利润，发生纳税义务（近似于纳税调增），相应地该资产在合并报表层面的账面价值小于计税基础；后续转回时合并报表层面的会计利润大于应纳税所得额（近似于纳税调减），不实际发生纳税义务，也就意味着暂时性差异的转回。这一点在合并报表层面也是适用的。虽然所得税是法人税，计税基础要根据纳税主体个别报表层面的情况确定，但这些概念也是可以推广到合并报表层面的。

提问人：zengfengxia 时间：2015-01-20 09:33:43
请教陈版，A集团以公允价值将其持有的全资子公司B全部股权转让给全资子公司C，税务上确认处置收益 100 ，缴纳所得税 25 ，在合并报表层面，视同交易没有发生，但所得税如何考虑？ 我理解，从合并报表角度考虑，C公司持有的B公司长期股权投资尽管被抵消，但事实上集团拥有了一项将来在最终处置B公司可能享有的所得税收益，因此如果集团层面有最终处置B公司的意图，符合CAS18第 14 条件的话，可以确认一项递延所得税资产，这一项暂时性差异与合并报表账面的各项资产都没有直接关系，属于集团层面账面价值为 0 ，但有计税基础的一项暂时性差异。 这样理解对吗？

回答人：chenyiwei
可以这样理解。但前提是集团有明确意图在可预见的未来对外处置该子公司股权，且预计处置时，母公司能有足够多的应纳税所得额。